臺灣高等法院民事判決
108年度重勞上字第70號
上  訴  人  新北市政府環境保護局工會


法定代理人  許效溢  
訴訟代理人  丁穩勝律師
            程立全律師
            陳愷閎律師
被上訴人    新北市政府環境保護局

法定代理人  程大維  
訴訟代理人  陳金泉律師
            葛百鈴律師
            黃胤欣律師
上列當事人間請求給付加班費事件，上訴人對於中華民國108年1
0月4日臺灣新北地方法院108年度勞訴字第46號第一審判決提起
上訴，並為訴之減縮，本院於中華民國109年7月28日言詞辯論終
結，判決如下：
    主      文
上訴駁回。
第二審訴訟費用由上訴人負擔。
    事實及理由
壹、程序方面：
一、按多數有共同利益之人為同一公益社團法人之社員者，於章
    程所定目的範圍內，得選定該法人為選定人起訴；其情形準
    用民事訴訟法第42條規定，其選定應以文書證之，同法第44
    條之1第1項、第3項分別有明文規定。又依同法第50條準用
    同法第48條、第49條之規定，上開程序之欠缺，得由法院命
    補正，並經本人承認，溯及於行為時發生效力。第按訴訟繫
    屬後，被選定人為訴訟當事人，選定人即脫離訴訟，同法第
    41條第2項所規定選定人與被選定人之關係，於依同法第44
    條之1第1項選定法人為訴訟時亦同。選定人於選定訴訟當事
    人後，既已脫離訴訟而非當事人，其死亡與訴訟之進行不生
    影響，自不影響已被選定人之資格，亦不發生由選定人之繼
    承人承受訴訟之問題。查本件上訴人為經主管機關登記之工
    會組織，依工會法第2條之規定為法人，又依其章程第2條規
    定於保障勞工權益、謀求會員福利之目的範圍內，受加入受
    僱於新北市政府環境保護局暨所屬機關、單位之清潔隊員即
    會員，選定提起本件請求加班費差額之訴訟，除於原審已提
    出選定書之選定人外，如附表編號129、136、141、142、14
　　5、147、353、744、763、789、829、965、993、1024、102
　　6、1047、1057、1160、1161、1162、1163、1164、1165、1
　　166、1167、1168、1169、1170、1171、1172之人於本院亦
    補正其選定文書，有民國（下同）100年1月12日新北市政府
    人民團體立案證書、工會章程、選定書可按（見調解卷第71
    至278頁、本院卷第243至251頁、第289至295頁、第323、32
　　5頁），其選定程序與前揭法律規定相符。至如附表編號102
　　4甲○○於選定上訴人後，已脫離訴訟，其於108年10月31日訴
    訟繫屬中死亡，依前開說明，並不影響其選定之效力，有除
    戶謄本可按（本院卷第301、302頁），並有其繼承人之聲明
    書可憑（見本院卷第301、302、329頁），附此敘明。
二、被上訴人法定代理人原為劉和然，訴訟進行中變更為乙○○
　　，有新北市政府108年12月23日新北府人力字第10824168831
    號任命令可按，並經具狀聲明承受訴訟（本院卷第67至69頁
　　、第75頁），應予准許。
貳、實體方面： 
一、上訴人主張：選定人受僱於被上訴人擔任清潔人員。每月依
    「地方機關清潔人員清潔獎金支給要點」（下稱清潔獎金支
    給要點），按月給付清潔獎金新臺幣（下同）6,000元，以
    激勵選定人執行外勤職務時之士氣及工作情緒、增進工作效
    率及品質，進而提升管理績效，倘選定人有遲到、早退、曠
    工或受處分等違反勤務時，按比例扣除，且依實際在職日數
    覈實計發。被上訴人定期按月依選定人提供勞務情形給付清
    潔獎金，則清潔獎金與選定人勞務給付具有對價關係，應為
    工資一部分，並自107年後均已將清潔獎金計入應休未休特
    別休假工資之計算。被上訴人於給付選定人自102年至105年
    止（應各於次年即自103年至106年1月間給付）之特別休假
    工資中，漏列清潔獎金，每日少算200元（計算式：6,000
　　÷30＝200），是依選定人如附表所示之每年特別休假日數計
    算，被上訴人應給付上開因漏列清潔獎金所生之特別休假差
    額工資。爰依勞動基準法（下稱勞基法）第39條規定，聲明
    被上訴人應分別給付如原判決附表所示之選定人如原判決附
    表所載之金額，合計1,052萬3,652元，及自起訴狀繕本送達
    翌日起至清償日止，按年息5%計算之利息；並願供擔保准為
    假執行之宣告（原審駁回上訴人請求，上訴人不服，提起上
    訴）。於本院減縮其上訴聲明：㈠原判決駁回後開之訴部分
    廢棄。㈡被上訴人應給付上訴人如附表所示1,046萬5,550元
　　，及自起訴狀繕本送達之翌日起至清償日止，按年息5%計算
    之利息（減縮部分非本院審理範圍，於茲不贅）。
二、被上訴人則以：兩造所爭執之應休未休特別休假工資，為勞
　　基法於106年1月1日修正生效前第38條規定應休未休特別休
    假工資。而特別休假之工資性質為恩惠性給付，並非勞基法
    第2條第3款規定之工資，得由勞僱雙方協商。伊已依「新北
    市政府環境保護局清潔隊員工作規則」（下稱系爭工作規則
　　）第52條規定，依選定人之工餉及專業加給計算並發給特別
    休假工資，並無短少發給特別休假工資情事。系爭工作規則
    經伊召開會議說明，經各清潔隊員簽名同意其內容，而由新
    北市政府核備在案，自成為雙方合意之勞動契約內容，兩造
    均應受拘束。況修法前特別休假，如非可歸責於雇主致未能
    休畢特別休假，雇主即無給付特休未休工資之義務，且是否
    可歸責於雇主，應由勞工舉證；又系爭工作規則第52條規定
　　，於扣除應休假14日後，其餘特休假未休，不問是否可歸責
　　，均按工餉及專業加給項目發給應休未休特別休假工資，已
    屬有利於選定人，而優於原勞基法第38條之規定。系爭工作
    規則第52條規定已行之有年，並於105年前之薪資單上，即
    列明「不休假加班費項目」與「對應的金額」，並有通告相
    關明細可由各區隊人事管理人員提供，而得知悉其內容。選
    定人過往均未曾異議，現為本件請求，有違反誠信原則及權
    利失效之適用。上訴人請求將清潔獎金計入工餉並補發特別
    休假差額工資，為無理由等語置辯。於本院答辯聲明：上訴
    駁回。
三、本院之判斷：
  ㈠查被上訴人僱用之清潔人員，自102年起至105年止，依清潔
    獎金支給要點，每月應給付清潔獎金6,000元，並於次年1月
    統一發給。此金額於被上訴人計發予選定人上開期間之特別
    休假工資時，並未將每月6,000元之清潔獎金計入工資計算
　　，至106年、107年間之特別休假工資已有計入。倘將清潔獎
    金計入工資計入應發給選定人102年至105年之特別休假工資
　　，其差額如附表所示金額等情，有地方機關清潔人員清潔獎
    金支給要點、107年1月2日第1-609及同年11月12日第1-963
　　通報函可稽（見調解卷第290頁、原審卷一第103頁、第105
    頁），且為兩造所不爭執（見原審卷二第33至52頁、本院卷
    第226頁、第236頁），堪予認定。
  ㈡上訴人主張清潔獎金為勞務對價，屬工資，被上訴人給付選
    定人自102年至105年之未休特別休假工資，漏未計入清潔獎
　　金，不符合勞基法對勞動條件之最低保障之旨，應予補發。
    被上訴人則抗辯未休特別休假之工資，屬恩惠性給付，非不
    得另行約定，系爭工作規則經上訴人之選定人同意，並由主
    管機關備查在案，自應受拘束，被上訴人已依系爭工作規則
    第52條規定計發，並無短少；106年1月1日修法前應休未休
    特別休假工資，應由上訴人舉證證明其未休可歸責於被上訴
    人，否則不得請求，並有權利失效之適用等語。就此關於選
    定人之特別休假工資有無漏計清潔獎金，上訴人得否請求被
    上訢人給付如附表所示差額之爭點，茲說明如下：
  ⒈按勞工依勞基法第38條規定，於繼續工作滿一定期間者，固
    有一定日數之特別休假，且依同法第39條規定，休假期間雇
    主應照給工資。惟特別休假係以回復勞工身心疲勞及保障勞
    工社會、文化生活為主要目的，故勞工有休假機會，應以休
    假為原則，除非雇主因工作需要並獲勞工同意，始可不休假
    而加班。若雇主並無工作需要而要求勞工加班之情事，勞工
    未休畢其應休之特別休假，應視同自行放棄特別休假，自不
    得請領加倍工資。是以勞工應休之特別休假日於年度終結時
　　，若有未休完日數，如係可歸責於雇主之原因，雇主應發給
    未休完日數之工資；如係勞工個人之原因而自行未休時，則
    雇主自可不發給未休日數之工資。故勞工於已請求特別休假
    卻遭雇主拒絕，或客觀上不可能使用該特別休假，或因終止
    契約而未休者，始能請求雇主給付未休特別休假之工資。又
    此不休假原因之所在，應由勞工負舉證責任（最高法院90年
    度台上字第1017號判決、103年度台上字第1425號判決採相
    同見解）。至105 年12月21日修正公布勞基法第38條第6項
    固規定勞工依本條主張權利時，雇主如認為其權利不存在，
　　應負舉證責任，惟同法第86條第2 項規定，上開修正條文應
    自106年1 月1 日施行，則就此舉證責任分配之改易，既已
    明定施行日期，自無溯及適用之餘地。本件上訴人所請求之
    工資差額，均為修法前之特別休假，自有前揭舉證責任分配
    之適用。
　⒉查系爭工作規則第50條第3項規定：「（特別）休假日期應由
    隊員依其所屬工作協商排定之」、第52條規定：「隊員之休
    假因年度終結或終止契約或依規定辦理退休而未休者，扣除
    應休假14日後，尚未休之日數由本局依『行政院與所屬中央
    及地方各機關公務人員休假改進措施』發給工餉及專業加給
    」。107年1月2日第1-609號通報則以：「…清潔隊員107年起
    繼續比照休假改進措施，惟不強制休畢14日。國民旅遊卡休
    假補助費部分，以清潔隊員當年度實際休假日數計算（
　　每日1,143元），最高以14日核給16,000元為限。逾上開14
    日以外之特別休假，按清潔隊員實際休假日數核給1日600元
　　，未達1日者，按日折半…特別休假因年度終結或契約終止而
    未休之日數，應發給工資，均無法保留或遞延下一年度使用
    」等情，有工作規則及該通報函可按（見調解卷第283、
　　290頁）。由該通報函文可知107年1月前，兩造就特別休假
    約定有強制14日之休假，於休假期間可另持國民旅遊卡刷卡
    領取補助費，並行之有年。足見選定人於強制休假14日，有
    商定而為排休之事實，難認有滯礙難行之處。再者，依附表
    所示選定人自102年至105年未休假天數觀之，每年於強制休
    假以外之所餘特別休假日，並非固定，舉例說明如下：如附
    表編號2所示之選定人，其未休假天數依序為13.5、15.5、1
    5、15日，編號10之選定人，則依序為16、11、16、16日，
    編號13選定人依序為16、13、16、16日，編號25選定人依序
    16、16、8、16日等等，不一而足，可見依選定人工作情況
　　，並無無法請休特別休假，亦未有保留或遞延休假之情形。
    依兩造工作及約定之情形觀之，並不存在選定人有無法請畢
    特別休假之情狀。上訴人主張選定人有如附表所示之應休未
    休之特別休假，得請求特別休假工資云云，就其未休畢特別
    休假之原因，即其於年度終結前自行擇取或經排定之特別休
    假，因雇主以業務需求為由要求工作，致其特別休假於年度
    終結時仍未休畢之情形，既未能舉證以實其說，依前揭說明
　　，自無可採。
　⒊上訴人雖以被上訴人已給付選定人應休未休特別休假工資，
    而不否認上訴人得請求特別休假工資之權利云云。惟依被上
    訴人所抗辯之主旨，係指其依系爭工作規則第52條規定，已
    主動給付14日強制休假以外之特別休假工資等語，就系爭工
    作規則第52條規定之文義而言，並未排除該特別休假亦有勞
    基法特別休假性質之適用，自不以被上訴人曾計付工資予選
    定人，即認被上訴人有承認其對於選定人未休畢特別休假具
    有可歸責之事由。
　⒋上訴人另以103年間迄今清潔隊員人力嚴重短缺，選定人因而
    無法將特別休假全數休畢云云，雖據其提出新北市議會10
　　3年函文及被上訴人於106年時製作之新北市政府環境保護局
    各區清潔隊人力概況分析報告為憑（見原審卷三第191至196
    頁）。惟針對上開新北市議會函文之質詢，新北市政府回覆
    內容係以：「…估算各區清潔隊所需人力外，同時進行工作
    內容檢討，避免人員閒置。針對部分人力相對缺乏之區隊，
    將於其他區隊隊員主動申請調動區隊時優先補充人力，或於
    必要時由該局統籌調派人力適時支援。㈡…業以公法救助方式
    辦理『…短期進用人員招募作業』，適時彈性調增作業人力，
    以應清潔隊發揮最大服務效能」，足見上開函覆關於被上訴
    人之人力問題，係源自人力資源分配不均，上班時間缺乏彈
    性，並非人力不足，此函文內容，自無從認定被上訴人有人
    力短缺，致選定人無從請休特別休假之證據。而上開被上訴
    人所製作之人力概括分析報告，僅針對性別比例、身心障礙
    比例、原住民比例、年齡層及離退類別分析，因認存有人力
    老化、經驗傳承及教育訓練上之需求等情，並未提及有因人
    力不足造成工作時間過長、無法休假之情況。是此人力報告
    亦不足以作為認定選定人有未休畢特別休假，係有可歸責於
    被上訴人之事由之證據。是上訴人執前詞為辯，尚無足採。
    　
　⒌上訴人既不得請求被上訴人給付自102年至105年間應休未休
    特別休假工資，其主張被上訴人應給付選定人漏計清潔獎金
    之特別休假工資云云，即無理由。至於清潔獎金是否屬於工
    資，系爭工作規則未將清潔獎金納入應休未休特別休假工資
    之計算，有無違反勞基法之規定，及本件有無權利失效原則
    之適用等爭點，即均無再予審究之必要，附此敘明。
四、綜上所述，上訴人依勞基法第39條規定，請求被上訴人給付
    如附表所示1,046萬5,550元，及自起訴狀繕本送達之翌日起
    至清償日止，按年息5%計算之利息，為無理由，應予駁回。
　　從而，原審為上訴人敗訴之判決，並駁回上訴人假執行之聲
    請，理由雖有不同，但結論並無二致，仍應予維持。上訴論
    旨指摘原判決不當，求予廢棄改判，為無理由，應駁回上訴
　　。
五、本件事證已臻明確，兩造其餘之攻擊或防禦方法及所用之證
    據，經本院斟酌後，認為均不足以影響本判決之結果，爰不
    逐一論列，附此敘明。
六、據上論結，本件上訴為無理由，依民事訴訟法第449條第2項
    、第78條，判決如主文。
中　　華　　民　　國　　109 　年　　8　　 月　　18　　日
                   勞動法庭
                       審判長法  官  黃嘉烈
                             法  官  邱  琦
                             法  官  陳筱蓉
正本係照原本作成。
如不服本判決，應於收受送達後20日內向本院提出上訴書狀，其
未表明上訴理由者，應於提出上訴後20日內向本院補提理由書狀
（均須按他造當事人之人數附繕本）上訴時應提出委任律師或具
有律師資格之人之委任狀；委任有律師資格者，另應附具律師資
格證書及釋明委任人與受任人有民事訴訟法第466 條之1第1項但
書或第2項（詳附註）所定關係之釋明文書影本。如委任律師提
起上訴者，應一併繳納上訴審裁判費。
中　　華　　民　　國　　109 　年　　8 　　月　　18　　日
　　　　　　   　　　　　　　書記官  陳珮茹 
附註：
民事訴訟法第466條之1（第1項、第2項）：
對於第二審判決上訴，上訴人應委任律師為訴訟代理人。但上訴
人或其法定代理人具有律師資格者，不在此限。
上訴人之配偶、三親等內之血親、二親等內之姻親，或上訴人為
法人、中央或地方機關時，其所屬專任人員具有律師資格並經法
院認為適當者，亦得為第三審訴訟代理人。　　　　　　　　　　　　　　 
附表：